臺灣臺中地方法院民事判決　九十四年度簡上字七六號
　　上　訴　人　甲○○○○○○.
　　法定代理人　乙○○
　　被　上訴人　丙○○
右當事人間請求給付票款事件，上訴人對於民國九十三年十二月二十四日本院臺中簡
易庭九十三年度中簡字第三三三二號第一審判決提起上訴，本院於民國九十四年四月
十五日言詞辯論終結，判決如左：
    主      文
上訴駁回。
第二審訴訟費用由上訴人負擔。
    事實及理由
壹、被上訴人起訴主張：一、其持有上訴人所簽發如附表所示之支票，詎於系爭支票
    所載之發票日前往提示，竟不獲付款，爰依票據之法律關係請求上訴人給付前開
    票款新台幣（下同）一十八萬八千五百元。
貳、上訴人則以：一、訴外人即被上訴人之父黃呈澄於生前加入為上訴人之會員，而
    於民國（下同）九十三年四月二十日往生，上訴人遂於九十三年四月三十日依會
    員入會之約定，而核給往生慰問金三十七萬八千五百元與被上訴人，其中一十九
    萬元業已以現金付清，其餘一十八萬八千五百元，則簽發系爭如附表所示之支票
    與被上訴人。二、嗣因上訴人所屬會員未依約繳納會款與會員往生比例過高，致
    入不敷出發生財務危機，上訴人之會員代表大會乃於九十三年五月二十五日決議
    ，就九十三年五月以前往生會員，應給付被上訴人之前開十八萬八千五百元部分
    與其他往生會員之尚未兌現支票部分，按會館所剩基金比例平均換算而僅清償其
    中百分之二十，且除被上訴人外，其他往生會員之家屬均同意依前開決議辦理。
    故被上訴人取得系爭支票並無基本之原因關係存在，其請求給付票款，自無理由
    等語，資為抗辯。
參、本件原審判決對於被上訴人之請求，判決被上訴人全部勝訴，並依職權宣告假執
    行。上訴人全部聲明不服，求為廢棄原判決，並駁回被上訴人在第一審之訴；被
    上訴人則求為判決駁回上訴。
肆、得心證之理由
一、查上訴人並未向法院為法人之設立登記，係依人民團體法設立之社會團體，非以
    營利為目的，名稱為「甲○○○○○○○」，設有獨立辦公處所、代表人並有獨
    立之財產，設立時會員共九十九人，目前會員約一百人；及被上訴人之父黃呈澄
    於生前加入為上訴人之會員，而於九十三年四月二十日往生，上訴人遂於九十三
    年四月三十日依會員入會之約定，核給往生慰問金三十七萬八千五百元與死亡會
    員之家屬即被上訴人，其中一十九萬元業已付清，其餘一十八萬八千五百元，則
    簽發系爭支票與被上訴人；與被上訴人持有上訴人所簽發前開支票而於發票日前
    往提示不獲付款，而退票理由則為存款不足及拒絕往來戶；暨上訴人之會員代表
    大會於九十三年五月二十五日作成決議，就九十三年五月以前往生之會員請領慰
    問金，應給付之尚未兌現支票部分，按會館所剩基金比例平均換算而僅清償該未
    兌現之支票面額之百分之二十，而前開會議出席會員共三十三人等事實，為兩造
    所不爭，並有支票及退票理由單影本、身分證影本、入會契約書影本、功德慰問
    金申請表影本、死亡證明書影本、戶籍謄本影本、會議記錄、會員名冊可證，自
    堪信為真實。
二、按在票據上簽名者，依票上所載文義負責；支票發票人應照支票文義擔保支票之
    支付；而執票人於票據法第一百三十條所定提示期限內，為付款之提示而被拒絕
    時，對於前手得行使追索權，票據法第五條第一項、第一百二十六條、第一百三
    十一條第一項分別定有明文。次按票據法第一百四十四條準用同法第九十七條第
    一項第一款之結果，支票執票人向票據債務人行使追索權時，得要求被拒絕付款
    之金額。另按票據乃文義證券及無因證券，故票據上之權利義務，悉依票上所載
    文義定之，與其基礎之原因關係各自獨立；票據上權利之行使，不以其原因關係
    存在為前提，從而執票人行使票據上權利時，就其基礎之原因關係確係有效存在
    ，並不負舉證責任；反之，若票據債務人以自己與執票人間所存抗辯之事由，對
    抗執票人，依票據法第十三條規定意旨觀之，固非法所不許，惟應由票據債務人
    就該抗辯事由負舉證之責任（最高法院九十一年度台簡上字第二二號判決參照）
    。再按主張法律關係變更或消滅之當事人，就該法律關係變更或消滅所須具備之
    特別要件，負主張及舉證之責任（最高法院八十三年度台上字第一九四六號判決
    參照）；則當事人一方主張之債權額，他造不為否認，而另以債之消滅原因為抗
    辯者，其舉證之責任，應由主張消滅之他造負擔之。則本件應審究者，厥為被上
    訴人取得系爭支票是否並無任何基本之原因關係存在？與上訴人得否以其會員代
    表大會於九十三年五月二十五日所作成前開決議，而拒絕給付系爭票款？亦即，
    前開決議是否合法有效，而得拘束被上訴人，並使兩造間原有債之關係因而消滅
    ？查：
（一）票據原因乃當事人間授受票據之緣由，而此等緣由稱為票據原因，而該原因之
      法律關係即稱為原因關係。且以契約訂定向第三人給付者，其第三人對於債務
      人，亦有直接請求給付之權利，民法第二百六十九條第一項定有明文。而上訴
      人係於九十三年四月三十日，依與會員即被上訴人之父黃呈澄入會之約定，核
      給往生慰問金三十七萬八千五百元與死亡會員之家屬即被上訴人，而簽發系爭
      支票與被上訴人，業如前述；則被上訴人取得系爭支票，顯係基於前開契約即
      入會之約定與第三人利益契約，並非無原因關係存在，故上訴人抗辯被上訴人
      取得系爭支票並無任何原因關係存在云云，自不足取。
（二）契約合法有效成立後，當事人即均受拘束，若未經當事人雙方同意變更或解除
      ，任何一方之當事人若無法定或約定之事由，自不得片面變更、解除原契約。
      而上訴人之會員代表大會於九十三年五月二十五日所作成前開決議，並未經系
      爭契約之他方即被上訴人之父黃呈澄之同意，且上訴人亦未舉證證明其有法定
      或約定之事由，而得片面變更、解除系爭約定，則前開決議自不得拘束被上訴
      人。且以契約訂定向第三人為給付者，其第三人直接取得請求給付之權，若該
      第三人已表示享受其利益之意思，當事人即不得就其契約變更或撤銷之。而所
      謂第三人表示享受利益之意思表示，無論明示或默示均無不可（最高法院八十
      五年度台上字第八五七號判決可供參考）。則被上訴人以其父黃呈澄往生為由
      向上訴人聲請而領得系爭款項，且於發票日前往提示系爭支票不獲付款，復不
      同意上訴人會員代表大會前開決議，並進而提起本件給付票款訴訟，無論明示
      或默示，堪認被上訴人已表示享受其利益之意思，依前開說明，上訴人即不得
      就其系爭契約變更或撤銷之。從而，關於系爭票款部分，前開原契約約定及第
      三人利益契約亦即原來之票據原因關係仍屬有效存在，故上訴人前開抗辯，自
      不可採。則依前開說明，上訴人請求被上訴人給付系爭票款一十八萬八千五百
      元，自屬有據，應予准許。
伍、綜上所述，被上訴人依票據之法律關係請求上訴人給付一十八萬八千五百元，為
    有理由，應予准許。則原審如數判准，並依職權宣告假執行，核無不合，上訴意
    旨指摘原判決不當，求為廢棄改判，為無理由，其上訴應予駁回。
陸、據上論結，本件上訴為無理由，依民事訴訟法第四百三十六條之一第三項、第四
    百四十九條第一項、第七十八條，判決如主文。
中　　　華　　　民　　　國　　　九十四　　年　　  四　　月　  二十九    日
                                臺灣臺中地方法院民事第三庭
                                    審判長法　官　張瑞蘭
                                          法　官　洪堯讚
                                          法　官　陳卿和
右正本證明與原本無異
不得上訴。
中　　　華　　　民　　　國　　　九十四　　年　　  四　　月　　 二十九   日
　　　　　　　　　　　　　　　　　　　法院書記官　紀俊源
~FO
附表：
┌──┬─────┬────┬────┬───────────┬─────┐
│編號│支票號碼  │票面金額│發 票 日│ 付      款      人   │ 提 示 日 │
│    │          │(新台幣)│        │                      │          │
├──┼─────┼────┼────┼───────────┼─────┤
│ 一 │SAE0000000│188500元│93.06.15│第七商業銀行大里分行  │ 93.06.15 │
└──┴─────┴────┴────┴───────────┴─────┘
